【裁判字號】    90,自緝,36
【裁判日期】    901204
【裁判案由】    詐欺
【裁判全文】
臺灣板橋地方法院刑事判決                            九十年度自緝字第三六號
    自  訴  人  乙○○
    被      告  甲○○
右列被告因詐欺案件，經自訴人提起自訴，本院判決如左：
    主  文
甲○○無罪。
    理  由
一、自訴意旨詳如自訴狀所載（如附件）。
二、按犯罪事實應依證據認定之，無證據不得推定其犯罪事實，刑事訴訟法第一百五
    十四條定有明文；次按認定犯罪事實，須依證據，而所謂證據，係指合法之積極
    證據就犯罪事實能為具體之證明者而言；又認定不利於被告之事實，須依積極證
    據，苟積極證據不足為不利於被告事實之認定時，即應為有利於被告之認定，更
    不必有何有利之證據，最高法院三十年上字第八一六號著有判例。又所謂「積極
    證據足以為不利被告事實之認定」，係指據為訴訟上證明之全盤證據資料，在客
    觀上已達於通常一般之人均不致於有所懷疑，而得確信被告確曾犯罪之程度，若
    未達到此一程度，而有合理懷疑之存在時，即無從為有罪之確信，此觀同院七十
    六年度台上字第四八九六號判例意旨自明。再刑法第三百三十九條第一項詐欺取
    財罪之成立，須以意圖為自己或第三人不法之所有，而以詐術使人將本人或第三
    人之物交付為其成立要件。又所謂以詐術使人交付，必須被詐欺人因其詐術而陷
    於錯誤，若其所用方法，不能認為詐術，亦不致使人陷於錯誤，即不構成該罪。
    最高法院四十六年台上字第二六０號判例可資參照。
三、本件自訴人認被告甲○○涉有上開詐欺取財犯行，無非以被告甲○○係互助會之
    會首，自訴人以其女兒楊巧倩名義參加二會，然被告違反民法第七百零九條之二
    第二項規定「會首不得兼為同一合會之會員」，且會單上並無會員之住址及電話
    號碼，亦未經全體會員簽名，其顯有詐欺意圖；又被告倒會後未依民法第七百零
    九條之九之規定將得標會員應給付之各期會款，於每屆標會期日平均交付於未得
    標之會員，有惡性倒閉之嫌，另被告有冒標李敏瑜之會，有會單可證為主要論據
    。訊據被告甲○○堅決否認有何詐欺取財之犯行，辯稱：上開互助會僅剩三會時
    ，因伊當時沒有上班，故無法支付，伊有欠自訴人二十六萬元會款，伊願意每月
    清償一部分等語，經查：被告與自訴人之女兒楊巧倩係朋友關係，自訴人以楊巧
    倩之名義參加被告擔任會首之互助會，包括會首在內共計三十會，每會五千元，
    採內標制，自八十七年十一月十五日起至八十九年九月十五日止，每月十五日下
    午二時，在新登場佐Ｂ開標，每逢一、四、七、十月份之二十五日加標一次，自
    訴人共計參加二會，被告至最後三會時，才宣告倒會等情，業據被告供承不諱，
    並經自訴人陳述屬實在卷，且被告自始並未否認積欠自訴人二十六萬元之會款，
    有本院訊問筆錄可稽，被告並不否認積欠自訴人之上開債務，且至最後三會時，
    才因週轉不靈而宣告倒會，顯見其並無為自己不法所有之意圖；又自訴人雖指訴
    被告有冒互助會員李敏瑜之名義標取會款，然自承並無證據足證為真（見本院九
    十年十月二十六日訊問筆錄），且為被告所否認，本院亦查無證據足證被告有此
    部分之犯行，自不得據此資為不利被告之認定。又被告與自訴人之女兒係朋友關
    係，自訴人才參加被告之互助會，為自訴人所承認，是自訴人參加被告擔任會首
    之互助會，係因其女兒與被告之朋友關係才參加，被告並未施用任何詐術使被告
    陷於錯誤而參與該互助會至明。再者，被告於倒會後，亦未以詐術再向自訴人詐
    取活會會款，而已開標之二十七會（含會首之第一會），自訴人係活會，自應繳
    交會款，被告向自訴人收取會款，自屬正當，亦難認被告有施用任何詐術，使自
    訴人陷於錯誤而交付財物，核與刑法詐欺取財罪之構成要件，尚有未合。又本件
    互助會係自八十七年十一月十五日開始，有自訴人提出之會員單一紙在卷可參，
    而民法債篇第十九節之一合會，則係於八十八年四月二十一日修正公布，自八十
    九年五月五日施行，故被告縱然於八十七年十二月間召集互助會時有會首又兼會
    員，然斯時民法第七百零九條之二第二項尚未修正公布施行，自無該法條之適用
    ；況自訴人於收受會員單時並無異議，自不得因事後被告無法給付會款，於無其
    他證據足為佐證之情形下，據此而認被告有詐欺之意圖。綜上所述，本件應純屬
    被告甲○○事後週轉不靈，致無法給付積欠自訴人之會款二十六萬元，係屬民事
    糾葛，應循民事訴訟程序解決，不能因自訴人事後無法獲得付款，即認被告有詐
    欺取財之犯行。此外，本院查無其他積極事證足證被告甲○○有何自訴人所指之
    詐欺取財犯行，不能證明被告犯罪，自應諭知被告無罪之判決，以示審慎。
據上論斷，應依刑事訴訟法第三百四十三條、第三百零一條第一項，判決如主文。
中      華      民      國    九十      年     十二     月      四      日
                              臺灣板橋地方法院刑事第五庭
                                    法  官  林  錫  凱
右正本證明與原本無異。
如不服本判決，應於判決送達後十日內，向本院提出上訴狀。
        書記官  林  兆  嘉
中      華      民      國    九十      年     十二     月      四      日


司法院資訊處製作；財團法人民間司法改革基金會備份。
